【裁判字號】    98,訴,716
【裁判日期】    990630
【裁判案由】    毒品危害防制條例
【裁判全文】
臺灣桃園地方法院刑事判決               98年度訴字第716號
公  訴  人  臺灣桃園地方法院檢察署檢察官
被      告  甲○○
指定辯護人  洪惠平律師
上列被告因毒品危害防制條例案件，經檢察官提起公訴（97年度
偵字第23286 號），本院判決如下︰
    主  文
甲○○無罪。
    事  實
一、公訴意旨略以：被告甲○○明知海洛因為毒品危害防制條例
    規定之第一級毒品，不得意圖販賣而持有，竟先於某不詳時
    間、地點，向姓名年籍不詳綽號「阿海」之成年男子，以新
    臺幣（下同）5 萬元之價格，販入不詳數量之第一級毒品海
    洛因，尚未販出之際，即於97年10月22日下午5 時許，在桃
    園縣觀音鄉○○路○ 段647 號為警查獲，並扣得其所有之第
    一級毒品海洛因9 包（毛重47.5公克，淨重42 .24公克，合
    計純質淨重4.66公克）、分裝夾鍊袋1 包、注射針筒2 支、
    削尖吸管1 支、安非他命吸食器1 組、研磨機1 臺、電子磅
    秤1 臺、計算機1 臺及現金1000元，始查悉上情。因認被告
    涉犯毒品危害防制條例第5 條第1 項之意圖販賣而持有第一
    級毒品罪嫌。且蒞庭實行公訴之檢察官並當庭主張被告甲○
    ○係基於販賣第一級毒品海洛因以營利之意思，先於不詳時
    、地，向真實姓名年籍不詳綽號「阿海」之成年男子，以5
    萬元之價格，販入不詳數量之第一級毒品海洛因，嗣於上開
    時地為警查獲，認被告實係涉犯毒品危害防制條例第4 條第
    1 項之販賣第一級毒品罪嫌。
二、按犯罪事實應依證據認定之，無證據不得認定犯罪事實；不
    能證明被告犯罪者，應諭知無罪之判決，刑事訴訟法第154
    條第2 項、第301 條第1 項分別定有明文。故事實之認定，
    應憑證據，如不能發現相當證據，或證據不足以證明，自不
    能以推測或擬制之方法，以為裁判基礎（最高法院40年台上
    字第86號判例意旨參照）。再按刑事訴訟法第161 條第1 項
    規定：檢察官就被告犯罪事實，應負舉證責任，並指出證明
    之方法。其立法理由：「為確實促使檢察官負舉證責任及防
    止濫行起訴‥‥檢察官對於被告之犯罪事實，自應負提出證
    據及說明之實質責任」。因此，公訴案件犯罪證據之蒐集及
    提起公訴後，對犯罪事實之舉證責任與指出證明之方法，均
    屬公訴人之職責，原則上法院僅於當事人之主張及舉證範圍
    內進行調查證據，其經法定程序調查證據之結果，認已足以
    證明犯罪事實時，始得為犯罪事實之認定。若其為訴訟上之
    證明，於通常一般人仍有合理之懷疑存在，尚未達於可確信
    其真實之程度者，在該合理懷疑尚未剔除前，自不能為有罪
    之認定。且法院不得以偵查機關關於某種犯罪之調查不易，
    即放棄上開原則之堅持，致有違背刑事訴訟無罪推定及嚴格
    證明之原則。是以，倘檢察官所提出之證據，不足為被告有
    罪之積極證明，或其指出證明之方法，無從說服法院以形成
    被告有罪之心證，基於無罪推定之原則，自應為被告無罪判
    決之諭知（最高法院92年台上字第128 號判例要旨及94年度
    台上字第2033號判決要旨參照）。
三、公訴意旨認被告甲○○涉犯上開罪嫌，無非係以被告甲○○
    於警詢、偵查中之供述、證人乙○○於警詢之證述，並有扣
    案之第一級毒品海洛因、分裝夾鍊袋、削尖吸管、研磨機、
    電子磅秤、計算機及1000元等物，及照片、法務部調查局濫
    用藥物實驗室鑑定書、搜索扣押筆錄及扣押物品目錄表等為
    其主要論據。訊據被告甲○○堅決否認有何檢察官所指之犯
    行，辯稱：扣案海洛因是伊向「阿海」以5 萬元買來供己施
    用，伊每天都會施用海洛因，因1 次買大量比較便宜，當時
    伊剛好又有錢，故買了5 萬元之海洛因等語。辯護人則主張
    被告先前沒有販賣毒品之前科紀錄，不能以查獲毒品量多即
    認定被告有販賣毒品，且證人乙○○於警詢之證述並無其他
    佐證，況查獲當時乙○○所持有海洛因之純度亦與被告所持
    有海洛因之純度不同，顯非購自被告等語。經查：
（一）97年10月22日下午5 時許，因乙○○自被告上址住處正要
      離去時，為埋伏警員盤查，經乙○○帶同警員進入屋內查
      獲被告，並在上址2 樓房間內扣得海洛因9 包、分裝夾鍊
      袋1 包、注射針筒2 支、削尖吸管1 支、安非他命吸食器
      1 組、研磨機1 臺、電子磅秤1 臺、計算機1 臺及現金10
      00元等情，業據被告甲○○於警詢、偵查及本院審理中供
      承在卷（見偵查卷第7 、33、34、72頁，本院卷第121 頁
      反面），並有證人乙○○於警詢中之證述、搜索扣押筆錄
      及扣押物品目錄表（見偵查卷第12、17、23至26頁）在卷
      可稽。扣案之疑似毒品物質9 包，經送法務部調查局鑑定
      結果，認送驗粉末檢品5 包均含第一級毒品海洛因成分，
      合計淨重36.15 公克（空包裝總重3.65公克），純度4.10
      ％，純質淨重1.48公克：送驗碎塊狀檢品4 包均含第一級
      毒品海洛因成分，合計淨重6.09公克（空包裝總重1.86公
      克），純度52.29 ％，純質淨重3.18公克，有該局97年11
      月14日調科壹字第09723042940 號濫用藥物實驗室鑑定書
      可憑（見偵查卷第41頁），固足認定被告為警查獲時扣得
      海洛因9 包，數量雖非少數，但亦非驚人之鉅量，況持有
      毒品之原因本有多端，除被告可能係基於起訴書所指之意
      圖販賣而持有之可能性外，自不能排除被告係基於供自己
      或他人施用或意圖轉讓給他人等各種原因而持有，是其可
      能之原因不一而足，殊難單以被告遭查扣前開毒品之客觀
      事實，即遽認其主觀上有意圖販賣而持有毒品之犯意，是
      公訴人徒以被告被查獲時所扣得之毒品數量非少，遽予推
      論該等毒品為其意圖供販賣之用，尚嫌速斷，在無其他積
      極事證足資佐證下，自無從僅以客觀上其持有非少量海洛
      因之事實，率爾推論其主觀上必有意圖販賣而持有海洛因
      之犯意。
（二）又被告前於88年間因施用毒品案件，經本院裁定送觀察、
      勒戒後並強制戒治，嗣停止戒治付保護管束期滿，經檢察
      官以89年度戒偵字第342 號為不起訴處分確定。復於91年
      間因施用第一、二級毒品案件，除經本院裁定送強制戒治
      外，本次犯行並經本院以92年度訴字第789 號判決分別判
      處有期徒刑7 月、5 月，應執行有期徒刑10月確定。於94
      年間又因施用第一、二級毒品案件，經本院裁定送觀察、
      勒戒後，認有繼續施用毒品之傾向，復經本院裁定令入戒
      治處所施以強制戒治後，經檢察官以96年度戒毒偵字第13
      5 號為不起訴處分確定，有臺灣高等法院被告前案紀錄表
      1 份在卷可憑，足見被告確有長期施用海洛因之習慣。且
      被告於本件時、地為警查獲，經警採尿送驗結果，亦呈嗎
      啡陽性反應，有台灣檢驗科技股份有限公司濫用藥物檢驗
      報告1 紙在卷足憑（見97毒偵字第6003號卷第29頁），核
      與被告自承於查獲當日上午有施用第一級毒品海洛因乙情
      相符（見偵查卷第33頁），可徵被告自88年起迄本案為警
      查獲止，並未戒除長期施用海洛因之毒癮，是其長期施用
      海洛因之量，顯非初用海洛因之人可相比擬。再者被告於
      本院審理時自稱：伊每天都會施用海洛因，大約1 、2 個
      月會買1 次海洛因，1 天約施用0.3 公克海洛因，是1 支
      菸的量，扣案粉末狀海洛因5 包是伊買回來後，自己拿出
      一部分海洛因予以稀釋後再分成5 包，是為了自己方便施
      用，因為加砂糖稀釋後比較會潮濕，所以沒有全部稀釋等
      語（見本院卷第122 頁反面、第123 頁正反面、124 頁）
      ，並依據前開鑑定書所示，該5 包粉末狀海洛因之純度為
      4.10％，與被告供稱有摻入砂糖稀釋以方便施用之情節相
      符，則被告所辯扣案毒品係供其個人施用等語，非不可採
      。又被告既為海洛因成癮者，原即仰賴毒品至深，對於毒
      品來源可能中斷之風險承受度應當較低，且單次大量購買
      可取得較優惠之價格，為社會交易常情，而販賣海洛因為
      政府嚴懲之行為，購毒者若非與販賣者熟識或經他人轉介
      ，往往無法順利購得，是以施用毒品者，為免遭警查獲，
      在執法機關嚴厲查緝毒品交易，取得管道有限之情況下，
      一次購入可供較長期間施用量之毒品，衡情非無可能，據
      此，被告所辯因一次大量購入價格較便宜一節，更非無據
      。再依被告供稱：當時伊領了5 萬元之保釋金，也有跟母
      親拿5 萬元，跟父親拿2 萬元，伊尚有幫妹妹收帳，她因
      此給伊5 萬元，另有幫母親賣金飾得款3 萬多元也歸伊等
      語（見本院卷第122 頁反面、123 頁），顯見被告並非無
      資力購毒供己施用，況被告於查獲前既已取得前開扣案毒
      品，其既已向他人買受而取得該等毒品，被告顯然於買受
      毒品前已擁有相當之金錢並已為給付，公訴人徒憑己意，
      任以被告無資力而難令人對其金錢之取得無疑，然究購毒
      金錢來源若何，或來自親人資助或工作之報酬，於法尚不
      足以否定被告以其所有之金錢交付他人而獲取上開查獲毒
      品之事實，是被告資力若何，於法尚與被告持有毒品，主
      觀上究係基於供己施用抑或基於意圖販賣而持有或係基於
      販賣營利之意圖而販入，並無直接之關連性。
（三）依被告於本院審理時供承：扣案之電子磅秤是伊購買毒品
      時用來秤重的，因為伊常被騙，研磨機是用來研磨砂糖加
      在海洛因內再放入香煙內再抽，味道會比較好，加砂糖與
      葡萄糖二者味道會不同，夾鏈袋是伊分裝海洛因、安非他
      命方便出門用的，吸管是刮取毒品至分裝袋內，針筒是伊
      購買毒品時用以測試毒品的純度，用注射方式測試純度比
      較準，這2 支針筒是剩下還沒用的，其他注射過的都已經
      丟掉了，伊平常都是用抽香煙方式來施用海洛因，只有在
      購買海洛因時才以注射方式測純度，安非他命吸食器是吸
      食安非他命用的，計算機是原來房間內的等語（見本院卷
      第121 頁反面），則上開扣案物品未能證明與公訴人所指
      本案被告之犯罪有何關係，亦不足執為被告涉犯意圖販賣
      而持有第一級毒品罪嫌之佐證，且卷內仍乏積極證據足以
      證明被告購入後已起意伺機販賣，況被告否認犯罪事實所
      持之辯解，縱屬不能成立，仍須有積極證據足以證明其犯
      罪，否則不能遽為有罪之認定。至於蒞庭實行公訴之檢察
      官於本院審理時雖主張被告係意圖營利而販入海洛因，被
      告應係涉犯毒品危害防制條例第4 條第1 項之販賣第一級
      毒品罪云云（見本院卷第119 頁反面），查被告於偵查中
      供稱：海洛因是向綽號「阿海」之人以5 萬元代價購得，
      其中只有8 克海洛因，其他都是糖粉，且買來時已經分裝
      （見偵查卷第33、34頁），被告於本院審理時改稱：扣案
      之5 包海洛因是伊買回來，自己稀釋後再分裝以方便施用
      （見本院卷第123 頁正反面），前後供述雖有不一，然因
      對毒品交易查緝嚴厲，販毒之人多不以真實身份與購毒者
      接觸，聯絡方式亦甚為隱密，購毒者縱遭警查獲，對於毒
      品來源之上游亦未必吐實供出，且被告自警詢、偵查及本
      院審理時，始終堅稱扣案海洛因係為供己施用而向他人購
      得，縱對購毒情節因記憶不清或刻意隱瞞導致前後陳述不
      一，然實無從以此逕認被告於購入海洛因當時即有販賣以
      營利之意圖，且扣案之毒品並非鉅量，供被告較長期之施
      用亦非不合，而被告取出部分海洛因加以稀釋以方便自己
      施用，其餘海洛因為避免潮濕而保持原來碎塊狀，尚無違
      常之處，亦與販毒之人習於將毒品全數分裝以利販賣之情
      不相符合。又被告供稱扣案之電子磅秤、研磨機、夾鏈袋
      、削尖吸管係自行秤重、供己分裝等用途，亦無從據以認
      定被告有營利之意圖而販入毒品，被告既從未供述有何販
      賣毒品之意而販入，是依其於警詢、偵查及本院審理時所
      為之陳述，均無從據以認定被告於不詳時、地，向綽號「
      阿海」之成年男子，以5 萬元之價格，購入海洛因時有何
      意圖販賣海洛因以營利之犯意，從而檢察官任指被告涉犯
      販賣第一級毒品罪，洵無可採。
（四）至證人乙○○於警詢中雖證稱：伊於上開時地正要離開被
      告住處時，經警盤查，並主動交付藏在右腳鞋襪間之海洛
      因1 包，是跟「阿光」（即被告）購買，該包毒品價值1
      千元，伊跟被告認識4 、5 年，但不知道被告之真實姓名
      ，伊跟被告購買5 次毒品，都是打電話給他後就到他家拿
      毒品云云（見偵查卷第11頁反面至13頁），然其於同日檢
      察官訊問時則改稱：毒品是被告的，伊並未向被告購買毒
      品（見本院卷第114 頁），可見證人乙○○為警查獲時扣
      得之海洛因1 包，究竟是如何取得，其前後證述不一，證
      人乙○○於警詢中所稱係向被告購得該包海洛因一節，是
      否屬實，即有可疑，本即難逕採為不利被告之認定，且本
      院依職權將乙○○遭警查獲時扣得之海洛因1 包，經送法
      務部調查局鑑定所含海洛因之純度，鑑定結果純度為27.9
      2 ％，亦與被告扣案之海洛因純度不同，殊難認證人乙○
      ○持有之海洛因係來自被告。況施用毒品者所為向某人購
      買之供述，須有補強證據擔保其真實性，係因施用毒品者
      供述之憑信性，本不及於一般人，且法律復規定施用毒品
      者其供出來源，因而破獲者，得減輕其刑，其或有為邀輕
      典而為不實陳述之可能，本件除證人乙○○警詢中有瑕疵
      之證述外，並無其他確實佐證可供查證是否確實與事實相
      符，洵難據為認定被告犯罪之依據，附此敘明。
四、綜上，本件公訴人所提上揭事證，均不足為不利被告之認定
    ，既無從證明被告確有意圖販賣而持有海洛因之犯行，亦無
    從證明被告於自始購入海洛因，即有販賣以營利之意圖，自
    難單憑扣案之毒品及被告供述購得毒品後有無自行分裝等情
    節稍有不一，即遽予推測作為認定被告犯罪事實之依據。此
    外，復查無其他積極證據，足資證明被告有何檢察官所指之
    犯行，揆諸前揭說明，既不能證明被告犯罪，自應為無罪之
    諭知。
據上論斷，應依刑事訴訟法第301 條第1 項，判決如主文。
本案經檢察官施昱廷到庭執行職務。
中    華    民    國    99    年    6    月    30    日
                  刑事第一庭  審判長法  官  曾家貽
                                    法  官  俞力華
                                    法  官  張瓊華
以上正本證明與原本無異。
如不服本判決應於收受判決後10日內向本院提出上訴書狀，並應
敘述具體理由。其未敘述上訴理由者，應於上訴期間屆滿後20日
內向本院補提理由書( 均須按他造當事人之人數附繕本) 「切勿
逕送上級法院」。
                                    書記官  李宜娟
中    華    民    國    99    年    7     月    2     日

司法院資訊處製作；財團法人民間司法改革基金會備份。
